【裁判字號】    94,上易,544
【裁判日期】    950427
【裁判案由】    誹謗
【裁判全文】
臺灣高等法院臺南分院刑事判決     94年度上易字第544號
上  訴  人
即 自訴 人  甲○○
自訴代理人  陳清白  律師
被      告  乙○○
選任辯護人  林夙慧  律師
上列上訴人因被告誹謗案件，不服臺灣臺南地方法院93年度自字
第8號中華民國94年9月20日第一審判決，提起上訴，本院判決如
下：
    主  文
原判決撤銷。
乙○○散布文字，指摘足以毀損他人名譽之事，處拘役貳拾伍日
，如易科罰金，以參佰元折算壹日。
    事  實
一、乙○○為南台科技大學電子系助理教授，因參與奈米研究計
    畫（為電子系之主持人），對電子系有關經費之分配、運用
    問題，與系主任甲○○關係失和，對甲○○心生怨懟，竟基
    於誹謗之故意，意圖散布於眾，於民國（下同）九十三年一
    月十六日下午四時五分許，以其所有電子郵件信箱maxchung
    @mail.stut.edu.tw，寄送一份含有下列十二段文字名為「
    給校長簽呈」之電子郵件，寄送予奈米研究計畫研究人員機
    械系教授方得華、林春榮、盧燈茂（盧某為該校奈米研究計
    畫主持人）及有申請使用電子系電子郵件信箱 eecs@www2.
    eecs.stut.edu.tw之電子系五十位同仁等人，以此方式散布
    文字，指摘足以毀損甲○○名譽之事。
    1.「‧‧‧這完全是一種欺騙之辭，其真正目的只是要掌控
      金錢，排除異己‧‧‧」；
    2.「‧‧‧且美國人極重然諾，不似唐經常胡扯．．．」；
    3.「．．．唐對奈米計劃根本不懂．．．」；
    4.「．．．他的目的只是要騙錢．．．」；
    5.「．．．基本上就是當他的妓女．．．」；
    6.「．．．但是在下覺得，甲○○這個南台的教授，比在下
      更不懂，甲○○雖號稱教授，對電子他許多領域的認識都
      很膚淺．．．」；
    7.「．．．甲○○儀器不認識幾個，隨便依自己的親疏程度
      ，這裡二百萬，那裡三百萬的分配經費，簡直是開玩笑！
      計劃掛別人的名字，錢由他來用，後果由別人來承擔，世
      上那有這種事，這是把在下當白痴，還是老鴇和妓女的關
      係？．．．」；
    8.「．．．自己也不做研究，他只是要錢而已，這樣的舞權
      詐的人來當權，電子系的水準能高到那裡去？有才幹的人
      為什麼要當甲○○的妓女賺取經費來給他花用呢？．．．
      」；
    9.「．．．此人自畢業後，根本自己都沒有生產過什麼東西
      ，居然能當上中華民國的教授，真是不可思議．．．」；
    10.「究其實，甲○○在許多方面是不懂的，．．．」；
    11.「．．．甲○○一向禁止電子系老師接觸閣下，因為他認
      為這樣會顯示他的治理問題．．，」；
    12.「．．．但他把系上的工作站、軟體、記憶體全部掌控在
      他的手下．．．」。
二、案經甲○○提起自訴。
    理  由
一、訊據被告乙○○固不否認有於自訴人所指時、地，撰寫上開
    名為「給校長簽呈」之電子郵件，寄送予奈米計畫研究人員
    機械系教授方得華、林春榮、盧燈茂及有申請使用電子系電
    子郵件信箱eecs@www2.eecs.stut.edu.tw之電子系同仁等人
    之事實，惟矢口否認有誹謗自訴人之故意及犯行，於原審辯
    稱：我有相當之理由認為電子系經費運用因自訴人之決定而
    運用不當，所為適當之評論，並無誹謗之犯行；我傳送那封
    信，目的不是要誹謗自訴人，而是要向校長及系上老師爭取
    計畫繼續執行云云；於本院辯稱：我發信的目的並不是要毀
    謗他，因為我跟自訴人對經費的使用意見不合，依照學校程
    序，本來就是要向自訴人的上級就是校長反應，因為很多案
    子無法進行，所以在學期結束之後，發電子郵件給系上所有
    老師，目的是希望下一學期開學的系務會議大家共同討論，
    因為有誰有資格去決定奈米計畫的經費就是牽涉到學術上的
    評價，所以有必要作這方面的陳述，我做的比喻，用詞是較
    不雅，跟自訴人也道過歉，但只是個比喻云云。辯護人提出
    辯護意旨稱：(一)依最高法院75年度台非字第175號、88年台
    非字第21號判決暨士林地檢77年7月份法律座談會意旨，需
    行為人將足以毀損他人名譽之事，著為文字或繪成圖畫，散
    發或傳布於大眾，始足當之，如僅告知特定人或向特定機關
    陳述，即與犯罪構成要件不符。被告從系爭電子信箱發送該
    封名為「給校長簽呈」之文件，係傳送給機械系老師方得華
    、林春榮、機械系主任盧登茂及電子系上之教師，均為特定
    之人，又被告係基於「請求與奈米研究計畫案之相關人員與
    系上教師公評」之意思所寄發，且「eecs@www2.eecs.stut.
     edu.tw」為電子系上之伺服器，非公開網站，該伺服器僅
    會轉給系上教師，此均僅係寄發給特定之人，亦非不特定多
    數人可上網查看閱覽，依上開最高法院見解，系爭電子信箱
    縱有四、五十個人之多，也是屬於得特定之人，故被告並無
    合致「散佈於眾」之構成要件。(二)被告於系爭電子郵件所述
    內容，均為可受公評之事：(1)按，被告於電子郵件所述因自
    訴人反對而未能繼續取得奈米經費繼而執行、及電子系經費
    運用是否得當所為之評論，確係與南台大學之公共事務有關
    。又，系爭電子郵件內容所述雖有「…唐對奈米計劃根本不
    懂…」、「…他的目的只是要騙錢…」、「…基本上就是當
    他的妓女…」、「…甲○○雖號稱教授，對電子他許多領域
    的認識都很膚淺…」、「…甲○○儀器不認識幾個，隨便依
    自己的親疏程度，這裡二百萬，那裡三百萬的分配經費，…
    這是把在下當白痴，還是老鴇和妓女的關係？…」、「…自
    己也不做研究，他只是要錢而已，…」等不雅文字，惟細觀
    全文，均為被告針對電子系對於奈米計畫執行及經費運用提
    出之意見陳述，所評論者亦係關於研究經費運用之公眾事務
    ；另系爭電子郵件內容雖有「究其實，甲○○在許多方面是
    不懂的，…」等語，然被告於評論中均引用相關數據，故被
    告自無詆毀自訴人名譽之惡意。(2)再查，證人盧登茂亦於原
    審證稱被告確實未取得92年度奈米研究經費，故被告信中所
    指「且美國人極重然諾，不似唐經常胡扯」等語，究其因，
    原係被告曾以較低之價格購買器材，而特地撰寫文章至Puls
    e Power Conference發表，獲得許可後，惟因92年研究經費
    遭阻，致無法以較低價格向美國廠商購買，故被告此部分之
    陳述，確係關心學校決策是否會因主事者個人主觀因素影響
    經費運用，欲使相關人員瞭解奈米計畫執行的困難，並促使
    落實經費之運用，此應係善意且合理之意見陳述及評價。(3)
    綜上，系爭電子郵件，關於奈米計畫經費暨後續執行問題、
    及全系經費如何分配使用之公眾事務，而為一定評論，雖內
    容涉及「老鴇與妓女」、「膚淺」「騙錢」、「胡扯」等形
    容字眼，惟參諸大法官釋字第509號解釋暨吳庚大法官協同
    意見書「陳述事實與發表意見不同，事實有能證明真實與否
    之問題，意見則為主觀之價值判斷，無所謂真實與否，在民
    主多元社會各種價值評斷皆應容許…對於可受公評之事項，
    …縱然以不留餘地或尖酸刻薄之言文字予以批評，亦應認為
    仍受憲法之保障」等語，是縱有誇大不雅之處，尚無明顯及
    實質重大之危險，亦無真正之惡意，尚與誹謗罪之構成要件
    不符等語。
二、經查：
  (一)被告係於九十三年一月十六日下午四時五分許，以其所有電
    子郵件信箱maxchung@m ail.stut.edu.tw，寄送一份含有上
    列十二段文字名為「給校長簽呈」之電子郵件，寄送予奈米
    計畫研究人員機械系教授方得華、林春榮、盧燈茂及有申請
    使用電子系電子郵件信箱eecs@www2.eecs.stut.edu.tw之電
    子系五十位同仁等人，而一旦將信件寄至eecs@www2.eecs.
    stut.edu.tw電子信箱後，該信箱即會透過系統管理者轉寄
    予其預設之五十名使用者等情，業經被告供承在卷，及證人
    即現任電子系系主任江德光於本院證述在卷，核與自訴人指
    訴情節相符，並有自電腦螢幕列印之電子郵件一紙、南台科
    技大學94年4月22日南科大子字第0940001389號函附之eecs@
    www2.eecs.stut.edu.tw電子信箱轉寄清單一份在卷可參（
    見原審卷第6至12頁、第262至264頁），是被告確有傳送前
    開內容之電子郵件予機械系教授方得華、林春榮、盧燈茂及
    有申請使用電子系電子郵件信箱eecs@www2.eecs.stut.edu.
    tw之電子系五十位同仁等人之情，應堪認定。
  (二)按刑法關於以意見或指摘具體事實而誹謗之行為，分別於刑
    法第三百十一條第三款為『對於可受公評之事而為適當評論
    』、刑法於第三百十條第三項為『對於所誹謗之事，能證明
    其為真實』之免罰規定，前者即為表彰『合理評論原則』，
    後者則係基於『真實抗辯原則』所設；然查如行為人所為評
    論係以攸關於公眾事務事實為基礎之情形，為期保障一般大
    眾對公眾事務的自由發抒評論以促使公共事務免於瑕疵，若
    限定表達者必須在陳述相關事實前均需做自我的事前檢查，
    確信確為真實未罹於法律責任後始得為之。則此『寒蟬效應
    』反降低公眾事務因經由公開討論而進步之機會，故必以在
    證明表意人係基於故意或重大過失而以不實內容侵害公務員
    名譽時，表意人始應就此誹謗言論負法律責任，此即美國聯
    邦最高法院在New York Times CO. v. Sullivan案件中所揭
    『真正惡意原則』。又所謂『實際惡意』係指表意人於發表
    言論時，明知其所言非真實（直接故意）或過於輕率疏忽而
    未探究其所言是否真實（間接故意），此種不實內容之言論
    即不受言論自由之保障，而應予以法律之制裁。是以，對前
    開誹謗罪阻卻要件之標準，應從寬採取『合理評論原則』（
    Fair Comment Principle）及『實際惡意原則』（Actual
    Malice Principle），始足以保障言論自由。（台灣高等法
    院八十七年上易字第七０五０號判決、台灣宜蘭地方法院八
    十七年易字第三八六號判決參考）。惟查：所謂「實際惡意
    」原則在應用上，係謂表意人對於具體事實有合理之懷疑或
    推理，而依其個人主觀之價值判斷，公平合理地提出主觀之
    評論意見，且非以損害他人名譽為唯一之目的者，不問其評
    論之事實是否真實，始可推定表意人係出於善意，得免去刑
    責之處罰。反之，苟表意人對於具體事實之評論已逾合理範
    圍，而達貶損他人名譽之程度，自非不得以妨害名譽罪相繩
    （最高法院九十三年度台非字第一六二號判決參照）。查本
    件被告對於自訴人「對奈米計劃根本不懂」、「儀器不認識
    幾個，隨便依自己的親疏程度，這裡二百萬，那裡三百萬的
    分配經費」等其向校長告狀之主要二節，非惟未舉證，況就
    研究經費之分配、運用問題，證人江德光於本院證稱：「（
    對於電子系申請到的奈米經費如何使用，是否要得到系主任
    的同意？）學校整個研究計畫的執行成效，還是由主任來承
    擔，所以主任有義務及權利來統籌經費，到底要給哪位老師
    來使用，我們在寫計畫時，基本上我們跟老師有一個默契，
    錢我們爭取到之後，比例上多少要給計畫案，主任還是有權
    限來做決定，這個決定在申請案發出之前，各個項目的經費
    就已經定案。（計畫經費下來之後，老師要購買設備，是否
    還要上簽呈讓主任同意取得經費使用？）是的，有一個採購
    程序。」等情（見本院卷第97頁），核與證人盧燈茂於原審
    證稱：「（電子系經費核銷是由何人負責？）整個經費管控
    還是在學校，由學校分配到各系使用，等請購完，以各系填
    寫的請購單到校長那邊通過消化預算。（各系請購是否要經
    過系主任同意？）要。」等情（見原審卷第295頁）相符。
    退步言之，縱自訴人對電子系爭取到之研究經費之分配、運
    用確屬不當，亦屬其處理行政事務能力優劣，是否適任系主
    任之問題，核與被告指稱之「‧‧‧這完全是一種欺騙之辭
    ，其真正目的只是要掌控金錢，排除異己‧‧‧」、「．．
    ．他的目的只是要騙錢．．．」、「．．．自己也不做研究
    ，他只是要錢而已，．．．」等情，社會上一般常情係指「
    金錢騙子」之認知相去甚遠（被告於原審雖辯稱其所謂之「
    騙錢」，是指申請計畫的內容與執行內容完全不符的情形，
    見原審卷第308頁），要難因此使人產生直接之聯想（即研
    究經費之分配、運用不當，就是金錢騙子）。其餘被告對自
    訴人專業能力指稱之「對奈米計劃根本不懂」、「甲○○雖
    號稱教授，對電子他許多領域的認識都很膚淺．．．」、「
    ．．．此人自畢業後，根本自己都沒有生產過什麼東西，居
    然能當上中華民國的教授，真是不可思議．．．」、「究其
    實，甲○○在許多方面是不懂的，．．．」；及對自訴人行
    政能力指稱之「這樣的舞權詐的人來當權，電子系的水準能
    高到那裡去？」、「．．．甲○○一向禁止電子系老師接觸
    閣下（指校長），因為他認為這樣會顯示他的治理問題．．
    ，」、「．．．但他把系上的工作站、軟體、記憶體全部掌
    控在他的手下．．．」等情，均未經舉證、查證（另被告對
    自訴人指稱之「計劃掛別人的名字，錢由他來用，後果由別
    人來承擔，．．．」乙情，核與證人江德光上開證述「研究
    計畫的執行成效，還是由主任來承擔」乙情不符），且除上
    開「金錢騙子」外，其他尚富含情緒性之字眼：「不似唐經
    常胡扯．．．」、「．．．基本上就是當他的妓女．．．」
    、「計劃掛別人的名字，錢由他來用，後果由別人來承擔，
    世上那有這種事，這是把在下當白痴，還是老鴇和妓女的關
    係？．．．」、「有才幹的人為什麼要當甲○○的妓女賺取
    經費來給他花用呢？．．．」等，擅自對自訴人施以人身攻
    擊，而考諸本案緣起於被告對自訴人處理「電子系有關奈米
    研究計畫之經費分配、運用」問題，彼此有心結（見原審卷
    第313、314頁自訴人之陳述狀，自訴人認被告第一年相關研
    究成果尚未彰顯，且成績敬陪末座，故於第二年即2003年9
    月開始暫停被告之一些申請採購案），致心生不滿，是被告
    具有實質惡意，顯非適當評論，而係基於誹謗之意圖甚明。
    且自訴人身為電子系教授，於電子領域有一定之專業地位，
    被告以上開文句指摘自訴人，對於自訴人之人格、專業能力
    、處事能力，俱屬負面、貶抑之評價，足以貶低自訴人之社
    會地位，並減損自訴人之專業形象，至為灼然。又被告以其
    所有電子郵件信箱maxchung @mail.stut.edu.tw，寄送一份
    含有上開十二段文字名為「給校長簽呈」之電子郵件，寄送
    予奈米研究計畫研究人員機械系教授方得華、林春榮、盧燈
    茂及有申請使用電子系電子郵件信箱eecs@www2.eecs.stut.
    edu.tw之電子系五十位同仁等人，所為顯有散布於眾之意圖
    （台灣高等法院九十三年度上易字第八八號判決參照），且
    上開內容已足以毀損自訴人之名譽。
  (三)綜上所述，被告所辯，尚無可取，事證明確，其犯行堪以認
    定。
三、核被告之所為，係犯刑法第310條第2項加重誹謗罪。原判決
    雖以不能證明被告犯罪，而諭知被告無罪，惟查被告有加重
    誹謗犯行，已如上述，原審未加詳察，遽為無罪之諭知，尚
    有未妥，自訴人以原判決諭知被告無罪為不當而提起上訴，
    為有理由，自應由本院將原判決撤銷。爰審酌被告僅因對自
    訴人處理「電子系有關奈米研究計畫之經費分配、運用」問
    題心生不滿，不思尋求其他管道解決，即以電子郵件散布文
    字之方式，指摘自訴人騙錢、排除異己等，嚴重影響自訴人
    名譽，行為誠屬不該，惟念其素行良好，對法律之誤解及一
    時失慮所致，及犯罪後雖否認犯行但試圖尋求和解（見原審
    卷第310頁）之態度等一切情狀，從輕量處如主文第二項所
    示之刑，並諭知易科罰金之折算標準，且冀望兩造往後和睦
    相處。
據上論斷，應依刑事訴訟法第369條第1項前段、第364條、第29
9條第1項前段，刑法第310條第2項、第41條第1項前段，罰金罰
鍰提高標準條例第1條前段、第2條，判決如主文。
中    華    民    國    95    年    4     月    27    日
                  刑事第三庭    審判長法  官  陳義仲
                                      法  官  張世展
                                      法  官  陳顯榮
以上正本證明與原本無異。
不得上訴。
                                      書記官  李珍鳳
中    華    民    國    95    年    4     月    28    日
附錄法條：
刑法第310條：
意圖散布於眾，而指摘或傳述足以毀損他人名譽之事者，為誹謗
罪，處1年以下有期徒刑、拘役或500元以下罰金。
散布文字、圖畫犯前項之罪者，處2年以下有期徒刑、拘役或1千
元以下罰金。
對於所誹謗之事，能證明其為真實者，不罰。但涉於私德而與公
共利益無關者，不在此限。


司法院資訊處製作；財團法人民間司法改革基金會備份。
